【裁判字號】    96,訴,384
【裁判日期】    970103
【裁判案由】    建築法
【裁判全文】
臺中高等行政法院判決
                                     96年度訴字第00384號
                              .
原      告  甲○○
被      告  苗栗縣政府
代  表  人  乙○○
訴訟代理人  丙○○
訴訟代理人  丁○○
上列當事人間因建築法事件，原告不服內政部中華民國96年8月6
日台內訴字第0960098103號訴願決定，提起行政訴訟。本院判決
如下︰
    主  文
原告之訴駁回。
訴訟費用由原告負擔。
    事  實
壹、事實概要：緣原告與他人共有坐落苗栗縣頭份鎮○○段1108
    地號（重測前為興隆80-3地號）土地位於國道一號高速公路
    兩側禁限建範圍內（108K+320北上側路權外15公尺處），經
    交通部台灣區○道○○○路局中區工程處查獲樹立廣告所有
    人欣典廣告有限公司擅自在系爭土地上設置T型鐵柱廣告物
    ，經被告以民國（下同）95年6月26日府商建字第095006502
    5號函請設置人欣典廣告有限公司立即自行拆除，否則該府
    之處分書將另函送達，並以副本通知原告（即土地所有權人
    ），依據建築法第95-3條規定該府得處建築物所有權人、土
    地所有權人或使用人新台幣（下同）4萬元以上20萬元以下
    罰鍰。惟欣典廣告有限公司仍未拆除該T型鐵柱廣告物，被
    告乃以95年6月30日府商建字第0950082016號函處欣典廣告
    有限公司20萬元罰鍰，並限於處分書送達之日起20日內自行
    拆除廣告物。副本並抄送原告，告知旨揭廣告物係違規樹立
    廣告，土地（或建築物）所有權人應立即終止出租合約，否
    則依據建築法第95-3條規定得處建築物所有權人、土地所有
    權人或使用人20萬元罰鍰。惟系爭廣告物仍未拆除，被告乃
    以96年2月6日府商建字第0960020216號函處原告及土地共有
    人20萬元。原告不服，指稱該土地係於89年間由其已逝世母
    親與廣告公司簽訂租期10年合約，該廣告物並非原告所設立
    ，原告自無權拆除，已於95年7月間存證信函告知承租人，
    希望能終止租賃合約，原告已盡管理義務，該廣告物為違法
    建築物，請被告直接拆除及處分廣告公司，提起訴願。經內
    政部訴願決定將訴外人張雲發部分之訴願不受理，其餘部分
    之訴願駁回。被告仍表不服，遂提起本件行政訴訟。
貳、兩造之聲明及陳述：
一、原告部分：原告經合法通知，未於言詞辯論期日到庭，據其
    提出之書狀，所為之聲明及陳述如下：
    (一)聲明：求為判決訴願決定及原處分均撤銷。
    (二)陳述：原告雖為系爭土地之所有權人，但系爭土地租賃合
      約係於89年由原告已過逝母親張林綢妹與廣告公司所簽訂
      ，租期10年，現系爭土地固由兒女們接續繼承，原告及繼
      承人於95年7月間即對該廣告公司寄發存證信函，希望能
      終止租賃合約，後又於96年2月間對廣告商行斷電事，故
      原告已善盡土地所有權人之管理義務，不應遭受罰鍰處分
      ，日前廣告公司通知將自行前往拆除廣告物，為此請求將
      原處分及訴願決定均撤銷。
二、被告部分：
    (一)聲明：求為判決駁回原告之訴。
    (二)陳述：
      1.按「建築法」第95-3條：「本法修正施行後，違反第97
        -3條第2項規定，未申請審查許可，擅自設置招牌廣告
        或樹立廣告者，處建築物所有權人、土地所有權人或使
        用人新台幣4萬元以上20萬元以下罰鍰，並限期改善或
        補辦手續，屆期仍未改善或補辦手續者，得連續處罰。
        必要時，得命其限期自行拆除其招牌廣告或樹立廣告。
        」。
      2.原告土地租賃合約為其已逝母親與廣告公司所簽定。查
        本案廣告物交通部台灣區○道○○○路局中區工程處94
        年即已查報並函請原告及廣告樹立人限文到七日內自行
        拆除在案，另被告95年分別函請廣告物設置人自行拆除
        及罰鍰，並副本抄送原告。土地租賃合約雖為該已逝母
        親與廣告公司所簽定，土地既已由原告繼承為所有權人
        即負有土地管理之義務，自無影響公權力之執行，原告
        權益如受損失，應循民事調解或司法途徑向承租人主張
        之，與本案處分無涉。
      3.原告於苗栗縣設置（樹立）違規廣告，查建築物（或雜
        項工作物）在未合法取得地方政府相關證照，即視為違
        章建築物。且該廣告物違法設置已危及用路人生命財產
        、行車安全及第三人權利，經被告審認其情節重大，另
        被告94年9月9日召開有關「高速公路兩側違規樹立廣告
        物查報作業」相關事宜會議，會議結論：為有效執行「
        高速公路兩側違規廣告物」乙案，經會議研商後，由被
        告以行政罰鍰方式，以20日內為一周期，第一次罰使用
        人或設置人新台幣20萬元罰鍰，第二次處土地所有權人
        20萬元罰鍰，第三次處土地所有權人新台幣20萬元罰鍰
        ；倘仍未見拆除，再研議依行政執行法第28條及第29條
        規定，以代履行方式強制執行拆除，係賦予行政機關之
        行政裁量權。另查本案被告依交通部台灣區○道○○○
        路局中區工程處查報函，於第一次依違反「建築法」於
        95年6月26日府商建字第0950065025號函，通知違規樹
        立廣告設置人自行拆除，並副知土地所有權人。又於95
        年6月30日府商建字第0950082016號函，處廣告設置人2
        0萬元行政罰鍰，並副知土地所有權人，並令其20日內
        自行拆除，因逾期仍不自行拆除，被告又以96年2月6日
        府商建字第0960020216號函，處土地所有權人20萬元行
        政罰鍰。本案因延宕遲遲逾期未拆除，被告又於96年3
        月20日府商建字第0960040313號函依違反「建築法」第
        95-3條規定續處20萬元罰鍰，並於96年6月4日府商建字
        第0960082240號函製作違規設置代履行拆除通知單，已
        詳盡告知之義務，惟原告仍置之不理，顯有藐視執法正
        義之事實，且該廣告物違法設置已危及用路人生命財產
        、行車安全及第三人權利，經被告審認其情節重大，故
        被告依違反「建築法」處土地所有權人行政罰鍰，原處
        分乃被告依法行政並無一事二罰之情事。
      4.綜上論述，原告係為苗栗縣頭份鎮○○段1108地號之土
        地所有權人，應善盡土地管理之責。查本案95年7月3日
        已提起訴願（訴願人張雲發與本件同為土地所有權人；
        並經內政部95年12月4日台內訴字第0950187546號函，
        決定書訴願駁回）。且被告已數次令其限期內自行拆除
        ，惟原告仍置之不理，顯有藐視執法正義之事實，故被
        告依違反「建築法」處土地所有權人行政罰鍰。揆諸前
        揭規定，原告所訴理由核無可採，被告依法行政，秉公
        處置並無不合。
    理  由
一、本件原告經合法通知，未於言詞辯論期日到場，核無行政訴
    訟法第218條準用民事訴訟法第386條所列各款情形。爰依被
    告之聲請，由其一造辯論而為判決，先予敘明。
二、按「本法所稱雜項工作物，為營業爐‧‧‧招牌廣告、樹立
    廣告‧‧‧等。」、「本法修正施行後，違反第97-3第2項
    規定，未申請審查許可，擅自設置招牌廣告或樹立廣告者，
    處建築物所有權人、土地所有權人或使用人新台幣4萬元以
    上20萬元以下罰鍰，並限期改善或補辦手續，屆期仍未改善
    或補辦手續者，得連續處罰。必要時，得命其限期自行拆除
    其招牌廣告或樹立廣告。」、「招牌廣告及樹立廣告之設置
    ，應向直轄市、縣(市)主管建築機關申請審查許可，直轄市
    、縣（市）主管建築機關得委託相關專業團體審查，其審查
    費用由申請人負擔。」、「前二項招牌廣告及樹立廣告之一
    定規模、申請審查許可程序、施工及使用等事項之管理辦法
    ，由中央主管建築機關定之。」分別為建築法第7條、第95-
    3條、第97-3條第2項及第3項所明定，又「公路主管機關為
    維護公路路基、行車安全及沿途景觀，得會同當地直轄市、
    縣（市○○○於○路兩側勘定範圍，公告禁止或限制公、私
    有廣告物及其他建築物之設置或建築，不受相關土地使用管
    制法令規定之限制。」、「高速公路兩側禁止設置樹立廣告
    之範圍，除左列路段為路權邊界外50公尺以內地區○○○路
    權邊界外200公尺以內地區為限：一、銜接國際機場之高速
    公路，自機場銜接處起三公里內之路段。二、與地方道路銜
    接之交流道路段。三、與省道或縣道立體交會之高速公路路
    段。四、毗鄰工業區○○○○路路段。」、「在禁建範圍內
    ，除依公路用地使用規則之規定外，不得建築及設置廣告物
    。」亦為公路法第59條第1項及公路兩側公私有建築物與廣
    告物禁建限建辦法第3條第3項、第6條所規定。
三、本件原告與他人共有坐落苗栗縣頭份鎮○○段1108地號土地
    位於國道一號高速公路兩側禁限建範圍內（108K+320北上側
    路權外15公尺處），經交通部台灣區○道○○○路局中區工
    程處查獲樹立廣告所有人欣典廣告有限公司擅自在系爭土地
    上設置T型鐵柱廣告物，被告以95年6月26日府商建字第0950
    065025號函請設置人欣典廣告有限公司立即自行拆除，否則
    該府之處分書將另函送達。並副知系爭土地所有權人之一張
    雲發，依據建築法第95條之3規定該府得處建築物所有權人
    、土地所有權人或使用人4萬元以上20萬元下罰鍰。惟欣典
    廣告有限公司並未自行拆除，被告嗣以95年6月30日府商建
    字第0950082016號函處欣典廣告有限公司20萬元罰鍰，並限
    於處分書送達之日起20日內自行拆除廣告物，副本亦抄送原
    告，告知旨揭廣告物係違規樹立之廣告物，土地（或建築物
    ）所有權人應立即終止出租合約，否則依據建築法第95-3條
    規定該府得處建築物所有權人、土地所有權人或使用人20萬
    元罰鍰。因原告為系爭土地之所有權人，就土地之利用負有
    維護其合法使用之責任，被告除就系爭土地之違規事實命設
    置人立即自行拆除外，自得對土地所有權人基於維護其合法
    使用課予作為義務，惟系爭廣告物仍未拆除，被告乃依據建
    築法第95-3條規定，以96年2月6日府商建字第0960020216號
    函處原告及其他土地共有人20萬元，揆諸上揭規定，原處分
    並無違誤。
四、原告起訴主張：原告雖為系爭土地之所有權人，然系爭土地
    租賃合約係於89年由原告已逝母親張林綢妹與廣告公司所簽
    訂，租期10年，現系爭土地固由兒女們繼承，原告及繼承人
    於95年7月間即對該廣告公司寄發存證信函，希望能終止租
    賃合約，後又於96年2月間對廣告商行斷電事，故原告已善
    盡土地所有權人之管理義務，況日前廣告公司通知將自行前
    往拆除廣告物，自不應遭受罰鍰處分云云，然查：
    (一)本件原告與其他繼承人共有坐落苗栗縣頭份鎮○○段1108
      地號土地位於國道一號高速公路兩側禁限建範圍內（108K
      +320北上側路權外15公尺處），經交通部台灣區○道○○
      ○路局中區工程處查獲樹立廣告所有人欣典廣告有限公司
      擅自在系爭土地上設置T型鐵柱廣告物（該違規樹立廣告
      原址，前曾經被告於93年11月間拆除有案，業者再於原址
      重新設置--見本院卷第28頁至第29頁之交通部台灣區○道
      ○○○路局中區工程處94年11月11日中工苗字第09400122
      511號函），被告即以95年6月26日府商建字第0950065025
      號函請設置人欣典廣告有限公司立即自行拆除，否則該府
      之處分書將另函送達。並副知系爭土地所有權人之一張雲
      發，依據建築法第95條之3規定該府得處建築物所有權人
      、土地所有權人或使用人4萬元以上20萬元下罰鍰。惟欣
      典廣告有限公司並未自行拆除，被告嗣以95年6月30日府
      商建字第0950082016號函處欣典廣告有限公司20萬元罰鍰
      ，並限於處分書送達之日起20日內自行拆除廣告物，副本
      亦抄送原告，告以上揭廣告物係違規樹立之廣告物，土地
      （或建築物）所有權人應立即終止出租合約，否則依據建
      築法第95-3條規定該府得處建築物所有權人、土地所有權
      人或使用人20萬元罰鍰。惟系爭違規廣告物仍未拆除，被
      告乃依據建築法第95-3條規定，以96年2月6日府商建字第
      0960020216號函處原告及其他土地共有人20萬元，因原告
      為系爭土地之所有權人，就土地之利用負有維護其合法使
      用之責任，被告除就系爭土地之違規事實命設置人立即自
      行拆除外，自得對土地所有權人基於維護其合法使用課予
      作為義務，原處分並無違誤，已如前述。
    (二)原告雖主張其及繼承人於95年7月間即對該廣告公司寄發
      存證信函，希望能終止租賃合約，又於96年2月間對廣告
      商行斷電事，已善盡土地所有權人之管理義務，不應遭受
      罰鍰處分，然依原告所提張雲發於95年7月6日寄蔡俊廷之
      大肚郵局第187號存證信函，僅載明「台端向本人承租苗
      栗縣頭份鎮○○段興隆三段80之3地號土地，架設T霸並委
      由欣典廣告有限公司為管理出租業務，惟目前本人接獲苗
      栗縣政府函，指該T霸係違反禁建限建辦法第3條第3項之
      規定而諭令限期拆除，為此特函催台端於函到三日內將該
      T霸拆除，否則所生之責任概由台端自行負責！」並無終
      止租賃契約之表示，亦未提出有關對欣典廣告有限公司斷
      電或是欣典廣告有限公司自行拆除違規廣告物之事證；又
      被告因原告及欣典廣告有限公司均未依原告之通知拆除上
      開違建之T霸廣告物，而於96年7月30日以府商建字第0960
      110561號違規設置廣告代履行拆除通知單，通知原告及欣
      典廣告有限公司之代表人陳文益，此亦有該函附卷可稽（
      見本院卷第45頁及第46頁），原告上開主張自難採信。
五、綜上所述，原告主張，並非可採，本件原處分並無違誤，訴
    願決定予以維持，亦無不合，原告訴請撤銷，為無理由，應
    予駁回。
據上論結，本件原告之訴為無理由，依行政訴訟法、第195條第1
項後段、第98條第1項前段、第218條、民事訴訟法第385條第1項
前段，判決如主文。
中    華    民    國    97    年    1    月     3     日
  臺中高等行政法院第三庭審判長法  官  王  茂  修
                              法  官  林  金  本
                              法  官  莊  金  昌
以上正本證明與原本無異。
如不服本判決，應於判決送達後20日內向本院提出上訴書狀，其
未表明上訴理由者，應於提起上訴後20日內向本院提出上訴理由
書（須依對造人數附具繕本）；如於本判決宣示或公告後送達前
提起上訴者，應於判決送達後20日內補提上訴理由書（須附繕本
）。未表明上訴理由者，逕以裁定駁回。
中    華    民    國    97    年    1    月     8     日
                              書記官  凌  雲  霄


司法院資訊處製作；財團法人民間司法改革基金會備份。
